【裁判字號】    88,易,1551
【裁判日期】    900810
【裁判案由】    過失傷害
【裁判全文】
臺灣板橋地方法院刑事判決                        八十八年度易字第一五五一號
    公  訴  人  臺灣板橋地方法院檢察署檢察官
    被      告  丙○○
    選任辯護人  黃德財律師
右列被告因過失傷害案件，經檢察官提起公訴（八十七年度偵字第二六三四四號），
本院判決如左：
    主  文
丙○○從事業務之人，因業務上之過失致重傷，處有期徒刑肆月，如易科罰金，以參
佰元折算壹日。
    事  實
一、丙○○於民國八十七年九月十九日起受雇在台北縣新莊市中平國中校園從事割草
    工作，為從事割草業務之人，於同年月二十日下午三時三十分許，在中平國中籃
    球場旁草地進行割草工作時，本應注意割草機操作時，若高速運轉之割草機刀片
    切割到草地上之石塊，將導致石塊彈射，打傷旁人，應先行勸諭旁人遠離，並隨
    時注意避免切割到石塊，且依當時情形，並無不能注意之情形，竟仍不注意，明
    知在其割草位置旁之籃球場正有丑○○及其子寅○○、黃和宏（原名子○○）在
    打籃球，未予勸諭遠離，亦未注意草地上仍留有多數石塊之狀況，未經撿拾清除
    或避行，逕行以割草機割草，致使割草機刀片切割到草地上之石塊，該石塊彈起
    後即射向在丙○○左側，正站立觀看其子打球之丑○○右眼，因而使丑○○受有
    右眼眼角膜破裂、水晶體脫離、眼內異物（石頭）、玻璃體出血之傷害，並使該
    右眼之視力降至萬國視力表○‧○二以下，無法矯正，形同失明之重傷害。
二、案經丑○○訴請台北縣警察局新莊分局報告台灣板橋地方法院檢察署檢察官偵查
    起訴。
    理  由
一、訊據被告丙○○固坦承有於右揭時地操作割草機割草之事，惟矢口否認有上開犯
    行，辯稱：伊割草機離地約有二公分，當時地上並沒有石頭，且該地有鋪稻穗，
    伊不會割到石塊，就算有石頭，也只會打到自己云云。惟查：
  (1)右揭事實，業據告訴人丑○○指訴綦詳，並有長庚紀念醫院診斷證明書（甲種）
    及覆函、手術取出之石頭一顆在卷可稽，告訴人前於八十七年九月二十日下午四
    時四十五分到達行政院衛生署台北醫院急診，即主訴「右眼被東西噴到」，有該
    院覆函及所附該院急診病人登記表紀錄「右眼石頭噴到」在卷可稽，復經現場目
    擊證人即告訴人之子寅○○、黃和宏證述確實，並繪有案發時現場各人相關位置
    圖附卷可參。且告訴人自受傷時起即稱是因為被割草機噴起之石塊打中，業經證
    人乙○○、甲○○、庚○○、癸○○均證稱曾聽聞此事，與證人壬○○另證稱：
    「（前往調解時）當時有三人在場，各為老闆、大包及小包。當時他們有承認以
    割草機打傷人。有進行調解但未達成和解，所以沒有製作筆錄」，證人陳素芳證
    稱「當時我看到校長、主任及公司的老闆，因當時椅子不夠，距離很近。所以他
    們的對話我有聽到，至於身分是因他們在進來時有互相介紹所以我知道，我確實
    有聽到公司老闆說保險公司會進行理賠的事」，「當時在場的人有承認工人有打
    到人」（九十年三月三十日訊問筆錄），證人王丁○○證稱：「當時對方有去三
    、四個人。當時接受報案的警員，說改天再去做筆錄。我當時看到的情況，雙方
    相談甚歡，當時我知道肇事者是一個有點上了年紀的老先生，他當時有在場，其
    他的人可能是包商之類的人，對方表現的很誠意，時間大約是告訴人受傷後出院
    沒多久。對方說要拿那五份診斷證明書，去申請理賠」，「對方肇事者沒有否認
    傷害到告訴人，他有在場一起去」（九十年五月二十九日訊問筆錄）等情互核相
    符，並有太上林景觀工程有限公司填具之新光產物保險股份有限公司保險事故通
    知書附卷可參，且歷次訊問時所述情節均為一致，難以逕認係事後想像誣攀之詞
    。雖告訴人及證人寅○○、黃和宏就割草機型式前後供述有所出入，然應認係當
    時事發突然、記憶不清所致，就本件事實之描述無關宏旨，亦不能就此否定其陳
    述之可信性。
  (2)被告於警訊中先稱「（你於當時操作割草機時有無打到石頭砸傷人？）割草機時
    常會打到石頭，所以我工作時附近民眾我會請他們離遠一點」，亦稱「操作割草
    機時，當時發現後方有人喊叫，但回頭未看見有人受傷」（偵查卷第三頁背面）
    ，此後則翻稱「（割草時是否會割到石頭？）不會，割草機離地均有兩公分，地
    上有鋪稻穗」（偵查卷第十一頁背面），此外被告亦知要使用風鏡，並稱「如沒
    有戴的話，割草時草屑可能會揚起來打到眼睛，有戴比較安全」（八十九年十月
    六日訊問筆錄），足見已認知即使擊打揚起者原為草莖般柔軟之物，亦可能因高
    速擊飛後造成眼睛受傷。且被告雖陳稱：「（當時草坪是否有石塊？）有看到石
    塊會撿走，沒有撿走會打到自己」（八十八年四月二十三日訊問筆錄），並稱「
    （是否知道割草機的刀片會打到東西？）會」，「我是說打到東西的話只會往自
    己身上打。因草太密曾被鐵絲打到自己的腳」，「一年多前我幫老闆（辰○○）
    時就用這種型的割草機」，「（辰○○有無告訴你使用這種型的割草機要注意何
    事？）有，他說不要割得太低，不然會打到自己」，並強調只會打到自己，不會
    打傷他人，然與被告警訊時自承可能傷及他人之陳述矛盾。以被告提出附卷之割
    草機刀片係為一平直鐵片，高速旋轉時係將觸及之草莖均以切面擊斷，若遇無法
    切斷之硬物，亦應朝切線方向擊出，依割草機之設計將刀片與地面保持水平時，
    將於轉動時本可能向各方向擊出。另依告訴人及被告所稱現場情況，除現場操作
    中之割草機，確無其他足以高速擊出小石之來源。而依扣案之小石大小如豆，以
    附卷之刀片厚實沈重，高速轉動時既足以斬斷草莖，自有擊飛小石之可能，又其
    擊出物品之方向亦無限制，被告於警訊中所陳，符合經驗及論理法則，應屬可信
    。被告嗣後翻稱僅會擊中自己，反與常情有違，尚難採信。是被告就割草機若擊
    中石塊等硬物，可能因擊飛該物而致旁人受傷，自有預見，已可認定。
  (3)被告割草之草坪，經台灣板橋地方法院檢察署檢察官前往履勘結果，雖鋪有稻穗
    ，然仍有少數石塊摻雜在草坪上，且證人即中平國中校長乙○○亦證稱草坪上之
    石塊於案發後至檢察官履勘前，業經陸續清除，並證稱「驗收前我偶爾看到稻草
    下還有些石頭」（八十八年九月十日訊問筆錄），並有該署履勘筆錄及現場照片
    在卷可稽，足見在案發時現場原有更多石塊。被告亦自承：「（當時草坪是否有
    石塊？）有看到石塊會撿走，沒有撿走會打到自己」（八十八年四月二十三日訊
    問筆錄），證人即與被告同時在同地割草之工人己○○亦證稱草坪上尚有石塊（
    八十八年四月二十三日訊問筆錄）。足見案發當時現場確實有石塊散布，且被告
    就割草工作地點尚留有石塊，已有認識。
  (4)依檢察官履勘筆錄所示被告及告訴人案發時相對位置以觀，告訴人位置在被告工
    作位置左側，距離約七公尺，適與告訴人陳稱於轉頭右望時，右眼遭石塊擊中之
    情節相符。而證人即告訴人之妻卯○○證稱：「八十七年九月三十日，辛○○打
    電話叫我們過去，當時戊○○，辰○○及被告約在中平國中門口，說要至警局作
    筆錄，當時被告有過來向告訴人道歉，並說是被告打到告訴人的」，與證人辛○
    ○證稱：「我是記得有約那些人要一起去做筆錄，約了是那些人沒有錯，但是時
    間很久，記不清楚，當時我沒有去」，「我也認為割草機是有可能打傷人，我認
    為我們有保險，能賠就賠，後來保險公司警告我不可以隨便和解」（九十年七月
    三十一日審判筆錄）互核相符。另證人寅○○證稱「我父親被打到之後，丙○○
    先走過來，我就過去罵他，但他講客家話我聽不懂，另外一個工人則繼續割草，
    不知道有這件事」（偵查卷第十二頁），「當時有兩個除草工人在旁邊除草，忽
    然聽到『喀』的一聲，並看見其中一個除草工人的割草機停下來，除草工人正低
    頭檢視除草機，我看到我父親的眼睛流血，就過去質問除草工人說打到我父親，
    除草工人即是庭上被告」，「後來因為我爸爸說眼睛很痛，就趕緊離開。當時另
    外一個工人距離相當遠，並沒有停下來，繼續在除草」（九十年三月十六日訊問
    筆錄），證人黃和宏證稱「當時有聽到喀的一聲，以及我父親也在同時大叫一聲
    ，我和我哥哥就跑過去看我爸爸」，「我哥哥有跑過去罵那個工人」，「即是在
    庭的被告」（同上訊問筆錄），與被告所稱「我操作割草機時，當時有發現後方
    有人喊叫，但回頭未看見有人受傷」（偵查卷第三頁背面），「我以為是領班叫
    我，我停下來看沒有就繼續割草」（偵查卷第十二頁背面），告訴人稱「當日有
    聽到『嗑』一聲，且割草機有停止」（八十八年五月七日訊問筆錄）等情互核以
    觀，當時被告確有停止割草機運轉之情形，而另一工人己○○位置相隔尚遠，有
    證人黃騰獻、黃和宏繪製之現場相關位置圖在卷可佐，亦可排除係己○○擊飛小
    石而傷及告訴人之可能，是以告訴人、證人前開所陳，已足認定當時係因被告割
    草時擊中石塊，致彈射小石傷及告訴人右眼。
  (5)按刑法上所謂業務，係以事實上執行業務者為標準，即指以反覆同種類之行為為
    目的之社會的活動而言﹔執行此項業務，縱令欠缺形式上之條件，但仍無礙於業
    務之性質。最高法院四十三年度台上字第八二六號判例可資參照。被告受雇操作
    割草機割草，且自承有相當之經驗，自屬從事割草業務之人，對於割草機會導致
    地上石塊彈起射傷旁人之意外狀況，已知曉且多加注意，已認定如前，且依當時
    情形，並查無不能注意之情形，竟仍不注意，未清除或避開地面石塊，致使割草
    機擊中石塊，彈射丑○○之右眼，並致丑○○右眼受傷失明，被告具有過失，自
    可認定。
  (6)告訴人確因本件事故受有右眼眼角膜破裂，水晶體脫離，眼內異物（石頭）玻璃
    體出血之傷害，此亦有長庚紀念醫院診斷證明書〔甲種〕一份附卷可稽（偵查卷
    第十四頁），且告訴人所受前開傷害，已致告訴人右眼視力僅餘光覺（即低於萬
    國視標零點零二，已達法定視盲標準），且由於其右眼係因嚴重外傷導致其眼球
    組織被破壞，故其右眼視力不僅完全喪失功能且無回復之機會，自屬刑法第十條
    第四項第一款之毀敗一目視能之重傷害，並與被告之過失行為間，有相當之因果
    關係甚明，被告上開所辯，顯係臨訟畏罪卸責之詞，不足採信。至證人即被告女
    婿鄭立群雖到庭證稱「當初根本沒有發生這件事情，我當天帶著工人到處工作，
    並沒有發生這件事情，我沒有聽說，也沒有看到」，惟查其所稱「當天大約有四
    、五個工人，我當時也有驅離在球場打球的人」（九十年七月三十一日審判筆錄
    ），與證人己○○所稱當時係與被告二人一起割草，並未叫旁人遠離（八十八年
    四月二十三日訊問筆錄）、被告所稱並未交待旁人散開（八十八年五月七日訊問
    筆錄）等情及其餘調查所得事證均不相符，顯係迴護被告之詞，尚難憑信。綜據
    前述，本件事證明確，被告犯行洵堪認定，自應依法論科。
三、核被告所為，係犯刑法第二百八十四條第二項後段之業務過失致重傷罪。公訴意
    旨雖以被告所犯係同條第一項後段之過失致重傷罪，惟既於事實欄業已論及被告
    係從事割草業務之人，起訴法條顯係誤引，應予更正。爰審酌被告並無前科，素
    行尚佳，與其年齡已大，及其過失情節、程度，告訴人正值盛年，因被告過失行
    為造成其一目失明，痛苦極深，且被告因過失致告訴人受此重傷，事後否認犯行
    ，復未與告訴人達成和解以賠償損害及其他等一切情狀，量處如主文所示之刑，
    並諭知易科罰金之折算標準，以示懲儆。至被告行為後，刑法第四十一條業於九
    十年一月四日經立法院修正通過，並經總統於九十年一月十日公布，而於同年一
    月十二日生效施行，其修正條文為：「犯最重本刑為五年以下有期徒刑以下之刑
    之罪，而受六個月以下有期徒刑或拘役之宣告，因身體、教育、職業、家庭之關
    係或其他正當事由，執行顯有困難者，得以一元以上三元以下折算一日，易科罰
    金。但確因不執行所宣告之刑，難收矯正之效，或難以維持法秩序者，不在此限
    。」、「併合處罰之數罪，均有前項情形，其應執行之刑逾六月者，亦同」，核
    與修正前刑法第四十一條相較，修正後條文並無較有利於被告，自應依刑法第二
    條第一項前段之規定適用裁判時之法律諭知易科罰金之折算標準，合此說明。
據上論斷，應依刑事訴訟法第二百九十九條第一項前段，刑法第二條第一項前段、第
二百八十四條第二項後段、第四十一條第一項前段，罰金罰鍰提高標準條例第一條前
段、第二條，判決如主文。
本案經檢察官馬中琍到庭執行職務。
中      華      民      國    九十      年      八      月      十      日
                                臺灣板橋地方法院刑事第五庭
                                      法  官  王  偉  光
右正本證明與原本無異。
如不服本判決，應於判決送達後十日內向本院提出上訴狀 (應附繕本) ，上訴於臺灣
高等法院。
                                      書記官  陳  怡  君
中      華      民      國    九十      年      八      月     十四     日
附錄本案論罪科刑法條全文：
刑法第二百八十四條：
因過失傷害人者，處六月以下有期徒刑、拘役或五百元以下罰金。致重傷者，處一年
以下有期徒刑、拘役或五百元下罰金。
從事業務之人，因業務上之過失傷害人者，處一年以下有期徒刑、拘役或一千元以下
罰金。致重傷者，處三年以下有期徒刑、拘役或二千元以下罰金。


司法院資訊處製作；財團法人民間司法改革基金會備份。
